ACORDAO-COMPLETO-2384859

ACÓRDÃO 5355/2020 ATA 14/2020 - SEGUNDA CÂMARA

VISTOS, relatados e discutidos estes autos da Tomada de Contas Especial instaurada pela Fundação Nacional de Saúde em razão da não consecução dos objetivos pactuados no Termo de Compromisso 630/2008, celebrado entre o Município de Madeiro/PI e aquela fundação, e que teve por objeto a execução de Sistemas de Abastecimento de Água. 
 ACORDAM os Ministros do Tribunal de Contas da União, reunidos em Sessão da 2ª Câmara, ante as razões expostas pelo Relator, em: 
  9.1. com fulcro nos arts. 1º, inciso I, 16, inciso I, 17, e 23, inciso I, da Lei 8.443/1992, julgar regulares as contas da empresa Comase - Construção, Materiais e Serviços Ltda., dando-se-lhe quitação plena;
  9.2. com fundamento nos arts. 1º, inciso I, 16, inciso III, alíneas a e c, e 19, caput, da Lei 8.443/1992, julgar irregulares as contas da Sra. Maria Regina Queiroz de Almeida, condenando-a ao pagamento das quantias originais, abaixo discriminadas, com a fixação do prazo de quinze dias, a contar da notificação, para comprovar, perante o Tribunal (artigo 214, inciso III, alínea a, do Regimento Interno/TCU) , o recolhimento da dívida aos cofres da Fundação Nacional de Saúde, atualizada monetariamente e acrescida dos juros de mora, calculados a partir da data indicada, até a data do efetivo recolhimento, na forma prevista na legislação em vigor:
	DATA
	VALOR (R$) 

	8/4/2011
	7.614,60

	14/11/2012
	175.000,00

  9.3. aplicar à Sra. Maria Regina Queiroz de Almeida a multa prevista nos arts. 19, caput, e 57 da Lei 8.443/1992, no valor de R$ 27.000,00 (vinte e sete mil reais) , fixando-lhe o prazo de 15 (quinze) dias, a contar da notificação, para que comprove, perante o Tribunal (artigo 214, inciso III, alínea a, do Regimento Interno) , o recolhimento da dívida aos cofres do Tesouro Nacional, atualizada monetariamente desde a data do presente Acórdão até a do efetivo recolhimento, se for paga após o vencimento, na forma da legislação em vigor;
  9.4. autorizar, caso requerido, nos termos do art. 26 da Lei 8.443/1992, c/c o art. 217 do Regimento Interno/TCU, o parcelamento das dívidas em até 36 (trinta e seis) parcelas mensais e sucessivas, sobre as quais incidirão os correspondentes acréscimos legais (débito: atualização monetária e juros de mora; multa: atualização monetária) , esclarecendo à responsável que a falta de pagamento de qualquer parcela importará no vencimento antecipado do saldo devedor, sem prejuízo das demais medidas legais;
  9.5. autorizar, desde logo, nos termos do art. 28, inciso II, da Lei 8.443/1992, a cobrança judicial da dívida, caso não atendida a notificação;  
  9.6. enviar cópia deste Acórdão à Procuradoria da República no Estado do Piauí, nos termos do § 7° do art. 209 do Regimento Interno/TCU, para a adoção das medidas que entender cabíveis, bem como à Fundação Nacional de Saúde, para ciência.

Tomada de Contas Especial instaurada pela Fundação Nacional de Saúde em razão da não consecução dos objetivos pactuados no Termo de Compromisso 630/2008 cujo objeto era execução de Sistemas de Abastecimento de Água no Município de Madeiro/PI.

Segunda Câmara

Município de Madeiro/PI.

3. Responsáveis: Comase - Construção, Materiais e Serviços Ltda. (34.967.836/0001-81) e Maria Regina Queiroz de Almeida (XXX.257.503-XX).

13.1. Ministros presentes: Ana Arraes (Presidente), Augusto Nardes, Aroldo Cedraz e Raimundo Carreiro.
13.2. Ministros-Substitutos presentes: Marcos Bemquerer Costa (Relator) e André Luís de Carvalho.

MARCOS BEMQUERER

Trata-se da Tomada de Contas Especial instaurada pela Fundação Nacional de Saúde - Funasa em desfavor da Sra. Maria Regina Queiroz de Almeida e da empresa Comase - Construção, Materiais e Serviços Ltda., tendo em vista a não consecução dos objetivos pactuados no Termo de Compromisso 630/2008 (Siafi 644.420) , celebrado entre o Município de Madeiro/PI e aquela fundação, e que teve por objeto a execução de Sistemas de Abastecimento de Água - SAA em cinco localidades daquela municipalidade (peça 1, pp. 69/71 e 73) .
2.	Transcrevo, a seguir, com os devidos ajustes de forma, a instrução da Secex/TCE na qual os fatos atinentes a este processo são descritos (peça 41) :
"HISTÓRICO 
Conforme disposto na cláusula primeira do Termo de Aprovação Formal do Termo Compromisso em questão, peça 1, p. 73, e na cláusula segunda do próprio Termo de Compromisso, peça 1, p. 69-71, foram previstos R$ 360.825,00 para a execução do objeto pactuado, dos quais R$ 350.000,00 seriam repassados pelo concedente e R$ 10.825,00 corresponderiam à contrapartida.
Os recursos federais foram repassados em três parcelas, mediante as seguintes ordens bancárias: OB 802137 e 802138, de 31/3/2011, nos valores, respectivos, de R$ 70.000,00 e R$ 105.000,00, e OB 807797, de 14/11/2012, no valor de R$ 175.000,00, peça 2, p. 6. Os recursos da primeira e da segunda parcelas foram creditados na conta específica em 4/4/2011, conforme extrato de conta corrente juntado à peça 1, p. 145. Quanto à quantia referente à terceira parcela, não há informações nos autos sobre a data do crédito na conta específica, visto que não foram trazidos pela convenente documentos referentes à sua prestação de contas. 
O Termo de Compromisso em análise recebeu sete aditivos (peça 1, p. 79, 87, 101-103, 107, 203, 207, 219) , motivo pelo qual sua vigência perdurou de 31/12/2008 a 15/6/2013, com prazo de prestação de contas final até 14/8/2013, peça 2, p. 6. Como não foi apresentada tempestivamente, foi encaminhado ofício de notificação à prefeitura a fim solicitar as referidas contas, peça 1, p. 223-227, o qual não obteve resposta, tendo permanecido a omissão da prestação de contas final do referido convênio. 
O Relatório 3 - Relatório de Visita Técnica realizada pela Funasa, em 1º/11/2012 (peça 1, p. 213-215) , informou percentual de execução do convênio de 50%, assim distribuído:
	Discriminação
	Quantidade
	% de execução

		Prevista 
	Executada
	
	Adução
	6
	5
	83,33%

	Captação
	1
	0
	0%

	Ligação domiciliar
	155
	130
	83,87%

	Placa de obra
	5
	0
	0%

	Rede de distribuição
	7713
	7200
	93,35%

	Reservação
	3
	2
	100%

	Serviços preliminares
	3
	2
	66,67%

		   Fonte: Relatório 3 - Relatório de Visita Técnica, peça 1, p. 213-215.			
A seguir, em 25/2/2014, foi emitido novo Relatório de Visita Técnica (peça 1, p. 233-239) , por meio do qual foi apresentada a seguinte conclusão: 'Pelo exposto, embora muitos serviços tenham sido executados, (...) [não foram concluídos], com isso[,] as metas não foram alcançadas. Sendo assim, como o objetivo não foi atingido, entendemos que deverão ser devolvidos integralmente os recursos liberados, ou seja, o atingimento do Convênio foi 0,00% (zero por cento) '.
	Discriminação
	Quantidade
	% de execução

		Prevista 
	Executada
	
	Adução
	6
	0
	0%

	Captação
	1
	0
	0%

	Ligação domiciliar
	155
	130
	37,42%

	Placa de obra
	5
	0
	0%

	Rede de distribuição
	7713
	6922
	89,74%

	Reservação
	3
	0,03
	1,5%

	Serviços preliminares
	3
	0
	0%

		  Fonte: Relatório de Visita Técnica, peça 1, p. 233-239.
O Relatório de Visita Técnica Final, por sua vez, que tratou da mesma visita realizada em 25/2/2014 (peça 1, p. 305-309) , apresentou demonstrativo de execução assim discriminado: 
	Discriminação: Ampliação/implantação dos sistemas de abastecimento de água dos seguintes povoados:
	Quantidade
	% de execução

		Prevista 
	Executada
	
	Povoado Pitombeira
	1
	0,8
	80%

	Povoado Cabeceira/Canto Grande
	1
	0,9
	90%

	Povoado Vereda do Pinto
	1
	0,9
	80%

	Povoado Sambaíba
	1
	0,8
	80%

	Povoado Sapucaia
	1
	0
	0%

	Execução Total

	74%

		   Fonte: Relatório de Visita Técnica Final, peça 1, p. 305-309.
Considerando tal análise, ainda que o Relatório de Visita Técnica de 25/2/2014 (peça 1, p. 305-309) tenha apontado percentual de execução superior, concluiu da mesma forma que o Relatório de Visita Técnica anterior, mencionado no item 6, como se pode verificar nos termos a seguir:
'Conforme exposto no Quadro Demonstrativo, foram executados 74,15% [omissis] das metas previstas. No entanto, pela não conclusão das obras/serviços, os Sistemas de Abastecimento de Água não estão em funcionamento. Sendo assim, como o objetivo não foi atingido, entendemos que deverão ser devolvidos os recursos que não foram aplicados.'
O Parecer Financeiro 98/2015 (peça 1, p. 317-319) , considerando a omissão da prestação de contas final do convênio, que culminou na falta de comprovação da aplicação dos recursos repassados por meio da terceira parcela no valor de R$ 175.000,00, bem como da contrapartida no valor de R$ 5.825,00, concluiu pela não aprovação das contas no valor de R$ 350.000,00, referente à totalidade dos recursos repassados pela Funasa, por não ter comprovado a boa e regular aplicação dos recursos, motivo pelo qual sugeriu abertura de Tomada de Contas Especial (TCE) . 
Houve notificação da ex-prefeita responsável pela execução do referido Termo de Compromisso (peça 1, p. 301-303 e 323-327) , bem como do sócio-administrador da COMASE - Construção, Materiais e Serviços Ltda., empresa que executou a obra pactuada, pelo valor não executado no montante de R$ 90.475,00 (peça 1, p. 329-337) . Como não houve atendimento aos referidos ofícios, [a presente TCE foi instaurada] (...) . 
Superadas todas as etapas mencionadas, foi elaborado o Relatório de Tomada de Contas Especial n.º 31/2015 (peça 1, p. 379-389) , mediante o qual o tomador de contas fez os seguintes apontamentos: 
'Na opinião deste Tomador de Contas, os fatos apurados no processo indicam a ocorrência de prejuízo ao Erário por não ter sido alcançado o objetivo e o alcance social do objeto pactuado, e pela omissão da prestação de contas final, o que motivou a instauração da tomada de contas especial (...) .
No tocante [à quantificação do dano, este] representa a totalidade dos recursos repassados, no valor original de R$ 350.000,00 (...) .
Com relação à atribuição de responsabilidade, entendemos que deve ser imputada à Senhora Maria Regina Queiroz de Almeida, ex-prefeita do município de Madeiro/PI durante as gestões 2005/2008 e 2009/2012, uma vez que ela foi a gestora do convênio e responsável pela realização das despesas com os recursos federais, devendo devolver 100% dos recursos repassados no valor original de R$ 350.000,00 (...) .
A responsabilidade solidária se estende [à] empresa COMASE - Construções, Materiais e Serviços Ltda.[,] na pessoa do seu sócio administrador[,] Sr. Benedito Farias da Silva Torres, pela inexecução de 25,85% da meta física, conforme Relatório de Visita Técnica do Eng. Antônio Airton Veras e Silva (fls. 152/157) , devendo devolver o valor original de R$ 90.475,00 (...) .
Diante do exposto e com base nos documentos anteriormente citados, constantes deste processo, entende o Tomador de Contas Especial que o dano ao erário apurado sob a responsabilidade da Senhora Maria Regina Queiros de Almeida (...) é de R$ 350.000,00, cujo valor atualizado em 22/06/2015 é de RS 473.077,33, [em função do não atingimento do] (...) alcance social e [da] omissão da prestação de contas final, respondendo solidariamente o Sr. Benedito Farias da Silva Torres, Sócio Administrador da COMASE - Construções, Materiais e Serviços Ltda., pela inexecução de 25,85% da meta física.'
A CGU se manifestou nos autos por meio do Relatório de Auditoria 2211/2015, peça 2, p. 46-48. Com fundamento nas razões expostas no Relatório da TCE, concluiu que os responsáveis já mencionados se encontravam em débito com a Fazenda Nacional nos termos propostos pelo órgão concedente. O Certificado de Auditoria, o Parecer do Dirigente do Órgão de Controle Interno e o Pronunciamento Ministerial ratificaram as conclusões do órgão técnico, concluindo pela irregularidade das contas tratadas nos autos, encaminhando, a seguir, o processo a esta Corte de Contas, peça 2, p. 49-52.
Em sede de instrução inicial (peça 4) , a [então] Secex-MT entendeu que a análise dos autos permitia concluir que parcela da obra executada em Cabeceira/Canto Grande e Vereda do Pinto entrou em funcionamento, motivo pelo qual deveria ser afastado, a priori, o entendimento adotado pelo órgão tomador de contas que concluiu pela glosa integral dos recursos repassados pela Funasa devido à falta de alcance do objetivo pactuado.
Na análise do débito, no entanto, ficaram dúvidas relacionadas à parcela da obra de Cabeceira/Canto Grande que entrou em funcionamento, motivo pelo qual foi proposta diligência junto à Funasa para que apresentasse a informação necessária para a realização do cálculo correto do débito a ser cobrado na presente TCE. Como tal proposta de medida preliminar se fazia necessária, aproveitou-se o ensejo para propor diligência junto à Prefeitura Municipal de Madeiro/PI, a fim de obter informações sobre a conclusão das obras pactuadas por meio do Termo de Compromisso n.º 630/2008, bem como sobre os pagamentos efetuados com os recursos da terceira parcela repassada pela Funasa, a fim de verificar se a empresa contratada para a execução da obra recebeu indevidamente pagamento por serviço não executado e, desse modo, obter subsídios para melhor avaliação da responsabilização pelo débito apurado.
As diligências foram promovidas por meio dos Ofícios 1258 e 1259/2017 (peças 7 e 8) , cujas respostas encontram-se nas peças 15 e 17.
Analisadas as informações obtidas em sede de diligência, concluiu-se o seguinte, conforme instrução de peça 18:
'43. A análise empreendida nos autos apurou que não merece prosperar a conclusão da unidade tomadora de contas (...) pela glosa integral dos recursos transferidos por meio do Termo de Compromisso 630/2008 devido à falta de alcance do objetivo pactuado, visto que restou evidenciado nos autos conclusão de elevado percentual e funcionamento do sistema de abastecimento de água de Cabeceira/Canto Grande e execução acima do pactuado da obra localizada no povoado de Vereda Pinto (parágrafos 22-26 desta instrução) .
44. O valor do débito apurado totalizou a quantia de R$ 197.204,25, devendo recair responsabilidade no valor de R$ 175.000,00 exclusivamente sobre a Sra. Maria Regina Queiroz de Almeida, ex-prefeita do município de Madeiro/PI durante as gestões 2005/2008 e 2009/2012, e o valor de R$ 22.204,25 solidariamente à ex-prefeita mencionada e à empresa Comase - Construção, Materiais e Serviços Ltda. (parágrafos 27-41 desta instrução) .'
Assim, na mesma instrução de peça 18, propôs-se a realização de citação aos responsáveis, nos (...) termos [acima descritos] (...) .
Em cumprimento ao pronunciamento da unidade (peça 20) , foi efetuada a citação da empresa Comase - Construção, Materiais e Serviços Ltda., por meio do Ofício 773/2018 (peça 23) , efetivamente recebido em 11/9/2018, conforme Aviso de Recebimento - AR (peça 40) . Com relação à Sra. Maria Regina Queiroz de Almeida, houve duas tentativas de citação pela via postal, por meio dos Ofícios 772 e 1071/2018 (peças 24 e 34) , restando ambas infrutíferas. Com relação à citação encaminhada por meio do Ofício 1071/2018 (peça 34) , verifica-se por meio do extrato de rastreamento dos Correios que o recebimento se deu em 31/10/2018 (peça 35) . Não obstante, ante a ausência do comprovante de recebimento por aviso de recebimento, realizou-se a citação por edital, em 2/1/2019, conforme peça 39. 
Transcorrido o prazo regimental, a Sra. Maria Regina Queiroz de Almeida não se manifestou no processo, quedando-se silente. Operam-se, portanto, para esta responsável, os efeitos da revelia, dando-se prosseguimento ao processo, nos termos do art. 12, § 3º, da Lei 8.443/1992.
Com relação à empresa Comase - Construção, Materiais e Serviços Ltda., esta compareceu aos autos e apresentou as alegações de defesa de peça 25, por meio de seu representante, Sr. Fábio Renato Bomfim Veloso, conforme procuração acostada aos autos (peça 26) .
EXAME TÉCNICO
 (...) 
No caso em apreço, a citação da Sra. Maria Regina Queiroz de Almeida é válida, uma vez que sua citação por meio de edital, foi precedida de duas tentativas de citação pela via postal, no seu endereço constante da base da Receita Federal (peças 21 e 32) , conforme citado no item 18. Assim, foi realizada a citação da responsável pela via editalícia, na forma prevista no inciso IV, do art. 3º, da Resolução TCU 170/2004.
Quanto ao mérito, nos processos do TCU, a revelia não conduz à presunção de que seriam verdadeiras todas as imputações levantadas contra os responsáveis, diferentemente do que ocorre no processo civil, em que a revelia do réu opera a presunção da verdade dos fatos narrados pelo autor. Dessa forma, a avaliação da responsabilidade do agente não pode prescindir da prova existente no processo ou para ele carreada. 
Ao não apresentar sua defesa, a Sr.ª Maria Regina Queiroz de Almeida deixou de produzir prova da regular aplicação dos recursos sob sua responsabilidade, em afronta às normas que impõem aos gestores públicos a obrigação legal de, sempre que demandados pelos órgãos de controle, apresentarem os documentos que demonstrem a correta utilização das verbas públicas, a exemplo do contido no art. 93 do Decreto-Lei 200/67: 'Quem quer que utilize dinheiros públicos terá de justificar seu bom e regular emprego na conformidade das leis, regulamentos e normas emanadas das autoridades administrativas competentes.'
Considerando o princípio da verdade real que rege a atuação desta Corte, ainda que as alegações de defesa não tenham sido apresentadas pelo responsável, a revelia não afasta a obrigatoriedade da análise dos elementos probatórios disponíveis nos autos, conforme reiterados acórdãos do Tribunal (Acórdão 163/2015-TCU-Segunda Câmara, Rel.  Min. Subst. André de Carvalho; 2.685/2015 - 2ª Câmara, Rel. Min. Raimundo Carreiro; 2.801/2015 - 1ª Câmara, Rel. Min. Walton Alencar Rodrigues; 4.340/2015 - 1ª Câmara, Rel. Min. Subst. Weder de Oliveira e 5.537/2015 - 1ª Câmara, Rel. Min. Subst. Weder de Oliveira) . Assim, procurou-se buscar, em manifestações da responsável na fase interna desta Tomada de Contas Especial, se havia argumentos que pudessem ser aproveitados em favor da Sra. Maria Regina Queiroz de Almeida.	
No entanto, reexaminando os autos, observa-se que, em obediência aos princípios constitucionais que asseguram o direito ao contraditório e à ampla defesa, a responsável foi devidamente notificada na fase interna, conforme descrito no item 10, sendo dada a oportunidade para que viesse ao processo e se manifestasse. Todavia, a responsável manteve-se silente ante as notificações encaminhadas. Assim, não encontramos nenhum argumento nos autos que possa vir a ser analisado e posteriormente utilizado para afastar as irregularidades apontadas.
Vale ressaltar que a pretensão punitiva do TCU, conforme Acórdão 1441/2016-TCU-Plenário, que uniformizou a jurisprudência acerca dessa questão, subordina-se ao prazo geral de prescrição indicado no art. 205 do Código Civil, que é de 10 anos, contados da data de ocorrência da irregularidade sancionada, nos termos do art. 189 do Código Civil, sendo este prazo interrompido pelo ato que ordenar a citação, a audiência ou a oitiva do responsável. No caso em exame, não ocorreu a prescrição da pretensão punitiva, uma vez que as liberações de recursos ocorreram a partir 4/4/2011, conforme item 3, e o ato de ordenação da citação em 13/8/2018 (peça 20) , portanto há menos de 10 anos.
Em se tratando de processo em que a parte interessada não se manifestou acerca das irregularidades imputadas, não há elementos para que se possa efetivamente aferir e reconhecer a ocorrência de boa-fé na conduta da responsável ou de quaisquer outros excludentes de culpabilidade, podendo o Tribunal, desde logo, proferir o julgamento de mérito pela irregularidade das contas, nos termos dos §§ 2º e 6º do art. 202 do Regimento Interno do TCU. (Acórdão 133/2015-TCU-Primeira Câmara, Rel. Min. Bruno Dantas; 2.455/2015 - 1ª Câmara, Rel. Min. Bruno Dantas; 3.604/2015 - 1ª Câmara, Rel. Min. Bruno Dantas; 5.070/2015 - 2ª Câmara, Rel. Min. Subst. André de Carvalho e 2.424/2015 - Plenário, Rel. Min. Benjamin Zymler) .
Dessa forma, a Sra. Maria Regina Queiroz de Almeida deve ser considerada revel, nos termos do art. 12, §3º, da Lei 8.443/1992, devendo as contas serem julgadas irregulares, condenando-a ao débito apurado, aplicando-lhe, ainda, a multa prevista no art. 57 da Lei 8.443/1992.
Quanto à empresa Comase - Construção, Materiais e Serviços Ltda., passamos a analisar as alegações de defesa apresentadas (peça 25) .
Argumentos: informou que no decorrer da execução das obras foi necessário realizar ajustes ao projeto inicial, resultando na execução de alguns itens a menor e outros a maior, além [da] realização de serviços não previstos no projeto inicial.
Cita como exemplo de serviços realizados e não previstos no projeto inicial a execução, na localidade de Cabeceira/Canto Grande, de reservatório elevado, necessário ao funcionamento do sistema de abastecimento de água, comprovado, segundo afirma, na visita técnica da Funasa, que atestou o funcionamento desse sistema.
Cita ainda como exemplo o aumento da extensão da rede de distribuição na localidade de Cabeceira/Canto Grande, sendo executado 1.474m, quando se previu inicialmente 1.145m.
Por fim, afirma que todos os recursos recebidos foram empregados na execução do objeto pactuado, conforme execução físico-financeira prevista, não havendo ausência de aplicação dos recursos repassados à empresa.
Análise: os argumentos apresentados pela responsável, resumem-se em afirmar que todos os valores recebidos pela empresa foram adequadamente aplicados nas obras, sustentando que todos os serviços executados a menor foram financeiramente compensados com a execução pela empresa de serviços não previstos inicialmente ou executados em quantidades maiores que as previstas inicialmente, tudo em razão de necessidades verificadas durante a execução das obras.
Conforme registrado exaustivamente nas instruções de peças 4 e 18, demonstrou-se que todos os serviços executados a maior pela empresa foram devidamente compensados na apuração do dano indicado. 
Para a localidade de Vereda Pinto, por exemplo, no quadro do item 21, da instrução de peça 4, [consta o cálculo detalhado de] que houve execução a maior de R$ 10.959,09, sendo este valor abatido do débito apurado, como registrado no item 41, da instrução de peça 18.
Todavia, revisando as informações constantes do último Relatório de Visita Técnica (peça 1, p. 307) , constatamos que a Funasa apontou a realização dos seguintes serviços não previstos inicialmente no projeto:
	Localidade
	Serviço
	Previsto
	Executado
	Custo estimado
	Fonte

	Vereda Pinto
	Casa de bomba (foto na peça 1, p. 245) 
	Não
	Sim
	5.713,25
	Peça 1, p. 315

	Cabeceira/Canto Grande
	Reservatório elevado de 10m3 (foto na peça 1, p. 243) 
	Não
	Sim
	8.547,63
	Peça 1, p. 173

	Sambaíba
	Rede de distribuição (340 m) 
	Não
	Sim
	11.816,35
	Peça 1, p. 315

Tais serviços não foram considerados no abatimento do débito apurado, quando das análises proferidas nas instruções de peças 4 e 18. Com relação aos serviços adicionais relativos à localidade de Sambaíba, estes não devem ser considerados no abatimento, uma vez que foram realizados exclusivamente com os recursos da terceira parcela do convênio, para os quais a responsabilidade da empresa já foi afastada, conforme entendimentos registrados nas instruções precedentes.
Com relação à localidade de Pitombeira, apesar de a Funasa ter apontado execução de 80% (peça 1, p. 305) , foi atribuída responsabilidade pelo valor integral à responsável (item 40, da instrução de peça 18) , em razão de o sistema de abastecimento não ter entrado em funcionamento, conforme registrado no item 30, da instrução de peça 18. A esse respeito, divergimos da responsabilização integral pelo dano à empresa, pelos fundamentos apresentados, que permanecem válidos para a responsabilização da gestora municipal. Em se tratando especificamente da responsabilidade da empresa contratada, comprovada a execução, ainda que parcial, de 80% das obras, não deve a empresa ser responsabilizada pelo débito integral das obras relativas à Pitombeiras. Nesse caso, deve responder pela parcela da obra não executada, ou seja, somente 20%, sob pena de enriquecimento ilícito da administração. 
Conforme se verifica no item 3.1 do Relatório de Visita Técnica (peça 1, p. 307) , para o funcionamento do sistema de água em Pitombeiras faltavam apenas a realização de 23 ligações domiciliares e a instalação do dosador de cloro. O sistema já possuía o poço tubular e a rede de distribuição foi construída pela responsável, em quantidade muito acima da prevista. 
Da forma em que o sistema de Pitombeira se apresenta, já com poço tubular e rede de distribuição construída, as obras são integralmente aproveitáveis pelo município, podendo este dar seguimento à construção dos itens faltantes, que à época dos fatos, estavam orçados em R$ 3.361,91 (ligações domiciliares, conforme custo indicado na peça 1, p. 173 - R$ 146,17 x 23 metros) e R$ 1.389,61 (dosador de cloro, conforme custo indicado na peça 1, p. 165) , totalizando R$ 4.751,52. Veja, por exemplo, que o sistema de abastecimento de Cabeceiras/Canto Grande, onde faltavam executar a instalação do dosador e a interligação da rede de distribuição ao sistema (item 3.2, da peça 1, p. 307) , foi posteriormente concluído com recursos municipais e entrou em funcionamento, conforme registrado no item 25 da instrução de peça 18.
Ainda sobre esse entendimento, pela aplicação do débito proporcional ao executado, vale registrar trecho do acórdão abaixo reproduzido, que tratou de questão semelhante a desses autos:
'Acórdão 4327/2019-TCU-Primeira Câmara, Relator Min. Benjamin Zymler
Nessa Corte de Contas, há o entendimento de que, na hipótese de execução parcial do objeto, ocorrerá a redução proporcional do débito quando a fração executada puder ser aproveitada para fins de atendimento aos objetivos do convênio (Acórdão 1460/2018-TCU-Segunda Câmara e 2835/2016-Primeira Câmara) . Entendimento este aplicável à presente análise, posto que os módulos habitacionais são independentes dentre si. Sendo assim, se houve incompletude na execução de apenas cinco módulos, os outros vinte e seis não deveriam ser ressarcidos pela Sra. Conceição, sob pena de enriquecimento ilícito da Administração Pública.'
Os argumentos apresentados nos itens 44 a 46 visam, sobretudo, a reforçar [a] inexistência de responsabilidade da empresa perante o percentual executado de 80%, tendo em vista que, em se tratando de empresa contratada que efetivamente executou parcela da obra, não cabe responsabilizá-la por imprestabilidade da obra como um todo, decorrente de eventual paralisação a que não tenha dado causa.
Feitas as considerações anteriores, temos o seguinte quadro de apuração de débitos e créditos pelos serviços realizados pela empresa Comase - Construção, Materiais e Serviços Ltda.:
	Localidade
	Descrição
	Valor
	Débito/Crédito

	Pitombeiras
	Execução parcial (80%) 
	4.943,76
	D

	Vereda Pinto
	Execução parcial (92%) 
	8.115,79
	D

	Vereda Pinto
	Execução da Casa de bomba
	5.713,25
	C

	Vereda Pinto
	Serviços executados a maior
	10.959,09
	C

	Cabeceira/Canto Grande
	Reservatório elevado de 10m3
	8.547,63
	C

	TOTAL
	12.160,42
	C

O quadro acima revela a inexistência de débito imputável à empresa, quando confrontados os serviços não executados e aqueles executados em quantidades maiores que as previstas ou não previstos inicialmente no projeto, mas considerados necessários, conforme alega a responsável.
Assim, as alegações de defesa apresentadas pela empresa Comase - Construção, Materiais e Serviços Ltda. devem ser aceitas, afastando-se o débito a ela imputado inicialmente.
À luz da análise realizada, que em parte se aproveita para a Sra. Maria Regina Queiroz de Almeida, deve a responsável ser condenada em débito pela omissão do dever de prestar contas da terceira parcela do convênio e pela irregularidade relativa à execução parcial de seu objeto, estando o débito assim demonstrado:
Omissão do dever de prestar contas
	Termo de Convênio
	Descrição
	Valor
	Débito/Crédito

	Termo de Compromisso n.º 630/2008 (Siafi n.º 644420) 
	Omissão do dever de prestar contas da 3ª parcela dos recursos recebidos através da 2012OB807797, de 14/11/2012
	175.000,00
	D

	TOTAL
	175.000,00
	D

Execução parcial com recursos exclusivos da 1ª e 2ª parcelas do convênio.
	Localidade
	Descrição
	Valor
	Débito/Crédito

	Pitombeiras
	Sistema não entrou em funcionamento (débito total) 
	24.718,78
	D

	Vereda Pinto
	Execução parcial (92%) 
	8.115,79
	D

	Vereda Pinto
	Execução da Casa de bomba
	5.713,25
	C

	Vereda Pinto
	Serviços executados a maior
	10.959,09
	C

	Cabeceira/Canto Grande
	Reservatório elevado de 10m3
	8.547,63
	C

	TOTAL
	7.614,60
	D

CONCLUSÃO
A análise dos autos permitiu concluir pela manutenção da responsabilidade da Sra. Maria Regina Queiroz de Almeida, porém com redução do débito relativo à primeira e segunda parcelas do convênio, para o qual foi citada em solidariedade com a empresa (...) . Com efeito, em função da revelia da responsável, não foi possível sanear as demais irregularidades a ela atribuída, tampouco elidir o débito a ela imputado. Ademais, inexistem nos autos elementos que demonstrem a [sua] boa-fé (...) ou a ocorrência de outros excludentes de ilicitude, punibilidade ou culpabilidade. Desse modo, suas contas devem, desde logo, ser julgadas irregulares, nos termos do art. 202, § 6º, do Regimento Interno do TCU, procedendo-se à sua condenação em débito, aplicando-lhe, ainda, a multa prevista no art. 57 da Lei 8.443/1992.
Com relação à empresa Comase - Construção, Materiais e Serviços Ltda. (CNPJ: 34.967.836/0001-81) , as alegações apresentadas (peça 25) [,] bem como o reexame das informações que embasaram a citação da responsável demonstraram não subsistir débito a ela atribuível, razão pela qual deve-se afastar sua responsabilidade nestes autos."
3. 	Feitas tais considerações, a proposta de mérito da Secex/TCE, uníssona, foi redigida nos seguintes termos (peças 41, pp. 11/12, 42 e 43) :  
"I) considerar revel a Sr.ª Maria Regina Queiroz de Almeida;
II) acatar as alegações de defesa apresentadas pela empresa Comase - Construção, Materiais e Serviços Ltda., afastando sua responsabilidade do processo;
III) com fundamento nos arts. 1º, inciso I, 16, inciso I, da Lei 8.443/1992 c/c os arts. 18 e 23, inciso II, da mesma Lei, e com arts. 1º, inciso I; 208 e 214, inciso I, do Regimento Interno, julgar regulares as contas da empresa Comase - Construção, Materiais e Serviços Ltda., dando-lhe quitação plena;
IV) com fundamento nos arts. 1º, inciso I, 16, inciso III, alíneas 'a' e 'c', da Lei 8.443/1992 c/c os arts. 19 e 23, inciso III, da mesma Lei, e com arts. 1º, inciso I; 209, incisos I e III; 210 e 214, inciso III, do Regimento Interno, julgar irregulares as contas da Sra. Maria Regina Queiroz de Almeida, condenando-a ao pagamento das quantias a seguir especificadas, com a fixação do prazo de quinze dias, a contar da notificação, para comprovar, perante o Tribunal (art. 214, inciso III, alínea 'a', do Regimento Interno) , o recolhimento da dívida aos cofres [da Fundação Nacional de Saúde], atualizada monetariamente e acrescida dos juros de mora, calculados a partir das datas discriminadas, até a data do recolhimento, na forma prevista na legislação em vigor:	
	DATA
	VALOR (R$) 

	14/11/2012
	175.000,00

	8/4/2011
	7.614,60

V) aplicar à Sra. Maria Regina Queiroz de Almeida a multa prevista no art. 57 da Lei 8.443/92 c/c o art. 267 do RI/TCU, fixando-lhe o prazo de quinze dias, a contar da notificação, para que comprove, perante o Tribunal (art. 214, III, 'a', do Regimento Interno do TCU) , o recolhimento da dívida aos cofres do Tesouro Nacional, atualizada monetariamente desde a data do acórdão que vier a ser proferido por este Tribunal até a do efetivo recolhimento, se pagas após o vencimento, na forma da legislação em vigor;
VI) autorizar, desde logo, nos termos do art. 28, inciso II, da Lei 8.443/1992, a cobrança judicial da dívida caso não atendida a notificação;
VII) autorizar também, desde logo, se requerido, com fundamento no art. 28, inciso I, da Lei 8.443, de 1992 c/c o art. 217, §§ 1º e 2º do Regimento Interno, o parcelamento das dívidas em até 36 parcelas, incidindo sobre cada parcela, corrigida monetariamente, os correspondentes acréscimos legais, fixando- lhe o prazo de quinze dias, a contar do recebimento da notificação, para comprovar perante o Tribunal o recolhimento da primeira parcela, e de trinta dias, a contar da parcela anterior, para comprovar os recolhimentos das demais parcelas, devendo incidir sobre cada valor mensal, atualizado monetariamente, os juros de mora devidos, no caso do débito, na forma prevista na legislação em vigor, alertando a responsável que a falta de comprovação do recolhimento de qualquer parcela importará no vencimento antecipado do saldo devedor, nos termos do § 2º do art. 217 do Regimento Interno deste Tribunal;
VIII)	enviar cópia do Acórdão que vier a ser proferido à Fundação Nacional de Saúde e aos responsáveis, para ciência, informando-lhes que a deliberação, acompanhada do Relatório e Voto que a fundamentarem, estará disponível para consulta no endereço www.tcu.gov.br/acordaos, além de esclarecer que, caso requerido, o TCU poderá fornecer sem custos as correspondentes cópias, de forma impressa; e
IX) encaminhar cópia da deliberação, bem como do relatório e do voto que a fundamentarem, ao Procurador-Chefe da Procuradoria da República no Estado do Piauí, nos termos do § 3º do art. 16 da Lei 8.443/1992 c/c o § 7º do art. 209 do Regimento Interno do TCU, para adoção das medidas que entender cabíveis."
4.	O Ministério Público especializado, em parecer da lavra do Subprocurador-Geral Paulo Soares Bugarin, anuiu ao encaminhamento apresentado pela unidade técnica (peça 44) .
		É o Relatório.

Fabio Renato Bomfim Veloso (OAB/PI 3.129) e Suellen Vieira Soares (OAB/PI 5.942).

Subprocurador-Geral Paulo Soares Bugarin.

TOMADA DE CONTAS ESPECIAL. MUNICÍPIO DE MADEIRO/PI. TERMO DE COMPROMISSO. CONSTRUÇÃO DE SISTEMA DE ABASTECIMENTO DE ÁGUA. EXECUÇÃO PARCIAL. CITAÇÃO DA EX-PREFEITA E DA EMPRESA CONTRATADA. REVELIA DA EX-ALCAIDE. ALEGAÇÕES DE DEFESA DA FIRMA. ACOLHIMENTO. CONTAS IRREGULARES DA EX-CHEFE DO EXECUTIVO MUNICIPAL COM IMPUTAÇÃO DE DÉBITO E APLICAÇÃO DE MULTA. 1) Julgam-se irregulares as contas e em débito o responsável em função da não comprovação da boa e regular aplicação de recursos federais recebidos por meio de Termo de Compromisso. 2) O ônus de comprovar a regularidade da integral aplicação dos recursos públicos ao objeto do ajuste entabulado com a União compete ao gestor, tarefa da qual deve se desincumbir mediante a apresentação de documentação idônea, que demonstre, de forma efetiva, os gastos efetuados e o nexo de causalidade entre as despesas realizadas e a verba federal recebida. 3) A pretensão punitiva do Tribunal de Contas da União subordina-se ao prazo geral de prescrição de dez anos indicado no art. 205 do Código Civil (Acórdão 1.441/2016 - Plenário). 4) Nos termos do art. 12, § 3º, da Lei 8.443/1992, o responsável que não atende à citação deste Tribunal deve ser considerado revel, dando-se prosseguimento ao processo.

TOMADA DE CONTAS ESPECIAL (TCE)

Secretaria de Controle Externo de Tomada de Contas Especial - Secex/TCE.

Em exame a Tomada de Contas Especial instaurada pela Fundação Nacional de Saúde - Funasa em desfavor da Sra. Maria Regina Queiroz de Almeida e da empresa Comase - Construção, Materiais e Serviços Ltda., tendo em vista a não consecução dos objetivos pactuados no Termo de Compromisso 630/2008 (Siafi 644.420) , celebrado entre o Município de Madeiro/PI e aquela fundação, e que teve por objeto a execução de Sistemas de Abastecimento de Água - SAA em cinco localidades daquela municipalidade.
2.	Para a consecução do avençado, foram previstos R$ 360.825,00, sendo R$ 350.000,00 à conta do concedente e R$ 10.825,00 de contrapartida. A verba federal foi transferida por meio das Ordens Bancárias 2011OB802137, 2012OB802138 e 2012OB807797, nos valores, respectivamente, de R$ 70.000,00 (31/3/2011) , R$ 105.000,00 (31/3/2011) e R$ 175.000,00 (14/11/2012) . 
3.	A avença vigeu de 31/12/2008 a 15/6/2013, com prazo para apresentação da prestação de contas final até 14/8/2013. 
4.	 A Fundação Nacional de Saúde, por meio de inspeção in loco em 25/2/2014, constatou execução da ordem de 74%, ressaltando, entretanto, que os Sistemas de Abastecimento de Água não estavam em funcionamento, o que a levou a concluir pelo não atingimento da finalidade pactuada no Termo de Compromisso 630/2008.
5.	Por meio do Parecer Financeiro 098/2015, a Funasa consignou que a responsável somente havia prestado contas da primeira e segunda parcelas, restando ausente a documentação atinente à aplicação do valor de R$ 175.000,00 (terceira parcela) . Corroborou, ademais, com a conclusão da visita técnica efetuada no empreendimento, impugnando, desse modo, a totalidade do valor repassado à municipalidade (peça 1, pp. 317/319) .
6.	A Fundação Nacional de Saúde instou a ex-Prefeita e a empresa contratada para a realização das obras, Comase - Construção, Materiais e Serviços Ltda., a sanearem as impropriedades verificadas, imputando à gestora o dever de ressarcir R$ 350.000,00, e àquela firma a obrigação de devolver R$ 90.475,00, relativos à inexecução parcial do objeto ajustado.  
7.	Como não houve manifestação de ambos, a presente TCE foi instaurada. 
8.	No âmbito desta Corte, a então Secretaria de Controle Externo no Estado do Mato Grosso, atual Secretaria do TCU no Estado de Mato Grosso - Sec/MT, entendeu, de forma diversa ao Tomador de Contas da Funasa, que o débito montava à quantia de R$ 197.204,25, sendo R$ 175.000,00 de responsabilidade da Sra. Maria Regina Queiroz de Almeida, e R$ 22.204,25 solidariamente daquela ex-Prefeita com a firma Comase - Construção, Materiais e Serviços Ltda..
9.	Efetuada a citação nos moldes acima descritos, a ex-alcaide deixou transcorrer in albis o prazo para apresentar as alegações e a empresa supramencionada ofereceu defesa na qual arguiu, em síntese, que não dera causa a débito, devendo, portanto, ser excluída do polo passivo destes autos. 
10.	A Secretaria de Controle Externo de Tomada de Contas Especial - Secex/TCE analisou os argumentos da Comase - Construção, Materiais e Serviços Ltda. e formulou, de forma uníssona, proposta de mérito que contempla, em síntese, julgar irregulares as contas da Sra. Maria Regina Queiroz de Almeida, com a imputação do débito de R$ 182.614,60 e aplicação da penalidade pecuniária prevista no art. 57 da Lei 8.443/1992, bem como julgar regulares as contas da multicitada sociedade empresária.
11.	O encaminhamento acima contou com a anuência do Parquet especializado. 
12.	Inicio o exame deste feito destacando que a então Secex/MT, de forma acertada, apurou que o débito ora em discussão, de forma diversa ao que pugnado pela Funasa, é parcial, ou seja, há parcelas do empreendimento que foram devidamente executadas e apresentam funcionalidade para a população alvo, devendo, desse modo, ser abatidas do dano. 
13.	No caso em foco, a Funasa, por meio do Relatório de Visita Técnica Final (peça 1, pp. 305/309) , constatou os seguintes percentuais de execução dos Sistemas de Abastecimento de Água: i) Povoado Pitombeira, 80%; ii) Povoado Cabeceira/Canto Grande, 90%; iii) Povoado Vereda do Pinto, 80%; iv) Povoado Sambaíba, 80% e; v) Povoado Sapucaia, 0%.
14.	Embora tal situação tenha configurado execução geral de 74,15%, a Funasa, em função de os SAA não terem entrado em funcionamento, glosou a totalidade da verba repassada (Parecer Financeiro 098/2015, peça 1, pp. 317/319) .
15.	Na instrução da peça 18, a Sec/MT lançou os seguintes apontamentos sobre o débito em discussão:
	15.1. como não houve prestação de contas da terceira parcela da verba repassada - R$ 175.000,00 -, tal valor constituir-se-ia dano ao erário; 
	15.2. no Povoado de Pitombeira, haja vista que o SAA não entrou em funcionamento, o débito corresponde à totalidade do previsto, ou seja, R$ 24.718,78 (correspondente a 97% - percentual de participação da União na avença - do quantum previsto de R$ 25.843,28) ;
	15.3. no Povoado de Cabeceira/Canto Grande poder-se-ia considerar a inexecução parcial de 8%, pois o SAA entrou efetivamente em operação, perfazendo, desse modo, débito de R$ 8.115,79 (97% de 8.366,79) .
16.	Somando-se os valores acima, a Sec/MT chegou a um débito de R$ 207.834,57 o qual deveria ser compensado com o montante de R$ 10.630,32 (97% de R$ 10.959,09, referente à parcela executada a maior no SAA de Vereda do Pinto) , totalizando, ao final, dano ao erário de R$ 197.204,25.
17.	De acordo com aquela unidade técnica, do valor acima descrito, a ex-Prefeita deveria responder por R$ 175.000,00 - em função da ausência de prestação de contas da terceira parcela -, e R$ 22.204,25 seriam de responsabilidade solidária da ex-alcaide e da empresa Comase - Construção, Materiais e Serviços Ltda..
18.	A partir da análise dos elementos coligidos ao processo em sede de alegações de defesa pela Comase - Construção, Materiais e Serviços Ltda., bem como de outras informações e documentos que constam destes autos, a Secex/TCE - nova unidade especializada encarregada de atuar neste feito -, apontou que não há dano a ser imputado àquela firma.  
19.	Com efeito, a partir do encontro de contas dos serviços executados pela Comase - Construção, Materiais e Serviços Ltda. (quadro constante do item 41 do Relatório precedente) com aqueles não adimplidos (quadro do item 48) , restou afastado o possível débito de responsabilidade da empresa.
20.	Esta Corte possui entendimento de que, em se tratando de ajustes entabulados com a União, havendo execução parcial, ainda que o conjunto empreendido não tenha entrado em funcionamento, o que indica ausência de atingimento da meta ajustada e débito referente à totalidade da verba federal repassada, a empresa executora das obras somente responde pela parcela não executada. Precedentes: Acórdãos 171/2019 e 3.598/2017, ambos da Segunda Câmara e de minha Relatoria; 346/2017 - Primeira Câmara (Relator Ministro-Substituto Augusto Sherman) ; e 993/2018 - Primeira Câmara (Relator Ministro Bruno Dantas) .
21.	In casu, tendo em conta que o suposto débito relativo à inexecução de responsabilidade da Comase - Construção, Materiais e Serviços Ltda. foi afastado, cumpre julgar regulares suas contas, expedindo-se-lhe quitação plena. 
22.	Noutro giro, quanto à Sra. Maria Regina Queiroz de Almeida, tem-se que optou pela revelia no chamamento desta Corte, o que impõe o prosseguimento do processo, nos termos do art. 12, § 3º, da Lei 8.443/1992.
23.	Consoante visto acima, a ex-alcaide não prestou contas da terceira parcela repassada pela Funasa, no valor de R$ 175.000,00. 
24.	Como tenho ressaltado, a omissão no dever de prestar contas de recursos federais recebidos mediante convênio ou instrumento congênere (no caso, Termo de Compromisso) impede a comprovação da regular aplicação daquela verba, situação que configura presunção juris tantum da existência de débito. 
25.	Para além do acima descrito, a não apresentação da prestação de contas de verba federal encerra ofensa ao princípio da transparência, conforme destacado no enunciado abaixo, colhido na ferramenta Jurisprudência Selecionada:
"A omissão no dever de prestar contas significa não somente descumprimento da Constituição e da legislação em vigor, mas também violação da transparência na prática dos atos de gestão, ausência de comprovação da lisura no trato com a coisa pública e presunção de que a totalidade dos recursos públicos federais transferidos ao convenente tenha sido integralmente desviada." (Acórdão 2256/2017-TCU-Primeira Câmara, de Relatoria do Ministro Walton Alencar Rodrigues) 
26.	Sobre a aplicação da primeira e segunda parcelas, a Secex/TCE apontou débito decorrente: i) da falta de proveito à comunidade do Sistema de Abastecimento de Água de Pitombeiras, haja vista que ele não entrou em funcionamento; e ii) da execução parcial da estação de Vereda Pinto. Tais valores, quando confrontados com o que executado a maior (quadro do item 51 da instrução transcrita no Relatório precedente) , resultam em dano ao erário de R$ 7.614,60.
27.	Como é cediço, a obrigação de comprovar a boa e regular aplicação dos recursos federais recebidos cabe ao gestor, consoante dispõe o bloco normativo composto pelas disposições dos arts. 70, parágrafo único, da Constituição Federal, 93 do Decreto-lei 200/1967 e 66 do Decreto 93.872/1986.
28.	Desse modo, se a Sra. Maria Regina Queiroz de Almeida não logrou êxito em apresentar a este Tribunal documentação idônea que demonstrasse, de forma cabal, a correta destinação de parcela da verba repassada, cabe o julgamento pela irregularidade de suas contas. 
29.	Cabível, ainda, diante da gravidade dos fatos ora em apreço, e ante o caráter de alta reprovabilidade da conduta da ex-Chefe do Executivo Municipal, aplicar-lhe a penalidade pecuniária insculpida no art. 57 da Lei 8.443/1992.    
30.		No que tange à possível prescrição da pretensão punitiva, nos moldes delineados pelo paradigmático Acórdão 1441/2016-TCU-Plenário (Redator Ministro Walton Alencar Rodrigues) , prolatado no âmbito de Incidente de Uniformização de Jurisprudência, restou assente que a pretensão punitiva do TCU se subordina ao prazo geral de prescrição indicado no art. 205 do Código Civil, contado a partir da data da ocorrência da irregularidade sancionada, nos termos do art. 189, inciso I, do Código Civil.
31. 	Sobre o dies a quo da contagem do prazo prescricional, esta Corte deliberou, em recente aresto, que: 
Acórdão 2278/2019-TCU-Primeira Câmara (Relator Ministro-Substituto Augusto Sherman) 
"Nos casos de não comprovação da regular aplicação de recursos repassados mediante convênios ou instrumentos similares, a data limite para entrega da prestação de contas final ou a data da efetiva entrega antecipada assinala o marco inicial da contagem do prazo de prescrição da pretensão punitiva do TCU."
32.		Desse modo, tendo em vista que o dia 14/8/2013 era a data limite para o encaminhamento da prestação de contas e que o despacho ordinatório da citação do responsável se deu em agosto de 2018 (peça 20) , não há incidência da prescrição da pretensão sancionatória do TCU.
33.		Oportuno, por fim, com base no § 7° do art. 209 do Regimento Interno/TCU, encaminhar cópia do Acórdão que sobrevier à Procuradoria da República no Estado do Piauí, para a adoção das medidas de sua alçada.
	Ante o exposto, manifesto-me por que seja adotado o Acórdão que ora submeto a este Colegiado. 
	
T.C.U., Sala das Sessões, em 12 de maio de 2020.
MARCOS BEMQUERER COSTA
Relator